【裁判字號】    96,上更(一),296
【裁判日期】    970102
【裁判案由】    殺人未遂等
【裁判全文】
臺灣高等法院高雄分院刑事判決     96年度上更(一)字第296號
上  訴  人  臺灣高雄地方法院檢察署檢察官
上  訴  人
即  被  告  甲○○
                      3樓
                    現於臺灣高雄看守所（
選任辯護人  徐文彬律師
上  訴  人
即  被  告  乙○○
                    現於臺灣高雄第二監獄
指定辯護人  本院公設辯護人  李佩娟
上列上訴人等因被告等殺人未遂案件，不服臺灣高雄地方法院95
年度訴字第3713號中華民國96年3 月19日第一審判決（起訴案號
：臺灣高雄地方法院檢察署95年度偵字第22517 、23710 號），
提起上訴，經判決後由最高法院發回更審，本院判決如下：
    主  文
原判決關於殺人未遂及乙○○定執行刑部分撤銷。
乙○○共同殺人未遂，累犯，處有期徒刑柒年月。
甲○○共同殺人未遂，處有期徒刑柒年；扣案之仿BERETTA 廠84
型半自動之改造手槍（槍枝管制編號：0000000000號，含彈匣壹
個）壹把沒收之。
     事  實
一、乙○○於民國93年間，因施用毒品案件，經臺灣高雄地方法
    院以93年度簡字第6243號判處有期徒刑6 月確定，於94年7
    月14日易科罰金執行完畢。詎乙○○猶不知悛悔，於95年6
    月間之某日，在高雄市○○路某處，以新臺幣（下同）3 萬
    元之價格，向綽號「阿明」之不詳姓名籍址成年男子購得仿
    BERETTA 廠84型半自動之可發射子彈具有殺傷力之改造手槍
    （槍枝管制編號：0000000000號，含彈匣1 個）1 把及供上
    述手槍所用具殺傷力之土造子彈5 顆，藏置在高雄市○○區
    ○○路325 號10樓之1 住居處，未經許可而無故持有上開手
    槍、子彈（此部分違反槍砲彈藥刀械管制條例已經判決確定
    ）。
二、緣乙○○友人甲○○前積欠鄭博懷債務未清償，而鄭博懷委
    請丙○○向甲○○催討上開債款，丙○○應允後，旋於95年
    8 月28日上午8 時許，撥電話予甲○○，相約於95年8 月28
    日上午9 時許，在高雄市前金區○○○路107 號對面建國國
    小圍牆邊見面談判債務事宜。甲○○接聽電話後，認談判債
    務可能發生衝突，立即以電話央請友人乙○○前來協助，乙○○應允後即自高雄市○○區○○路325 號10樓之1 住處，
    取出上開改造手槍1 把（槍枝管制編號：0000000000號，含
    彈匣1 個）及供上述手槍所用具殺傷力之土造子彈5 顆，攜
    帶該槍、彈藏放在其所有車牌號碼8111-PA 號自用小客車駕
    駛座下腳踏板處，用布覆蓋後，立即駕駛上開8111-PA 號自
    用小客車，自其上揭明華路住處出發，駛至高雄市○○路處
    接載甲○○，迨甲○○上車乘座在該車駕駛座旁乘客座位後
    ，渠2 人於95年8 月28日9 時20分許，駕車抵達上開建國國
    小圍牆邊時，丙○○與鄭博懷已在該處等候，丙○○見甲○○上開自用小客車駕駛至該處，隨即持木棒自上開8111-PA
    號自用小客車右後方衝上敲打該自用小客的後車廂（毀損部
    分未據告訴），而鄭博懷緩行徒步尾隨在丙○○之後，乙○○見狀竟基於持上開槍、彈殺人之故意，自其車駕駛座下腳
    踏板處，拔取上開具有殺傷力之改造手槍伸出車窗外射擊1
    發未擊中丙○○後，即將槍、彈置放汽車排檔旁；甲○○見
    狀，亦萌生非法持有槍、彈之故意殺人犯意聯絡，由乙○○
    駕車緩行，甲○○則自汽車排檔旁接取得該槍彈，立即持槍
    伸出該車右前座之車窗外，再朝蹲於路旁之丙○○身體射擊
    1 發，擊中丙○○左大腿左膝蓋處，致丙○○受有左膝開放
    性傷口並異物殘留體內、左膝髕骨骨折之傷害。詎乙○○將
    往前行駛之車輛迴轉駛回該處，甲○○則又持槍朝丙○○身
    體射擊1 發，此次亦未擊中丙○○，事後乙○○始駕車載甲○○往高雄市○○路方向離去，而該車行進之際，甲○○將
    上揭槍彈交還予乙○○，並由乙○○駕車至高雄市○○路與
    中正路之路口處暫停，先由甲○○下車後，乙○○乃獨自1
    人攜帶該手槍1 把、子彈2 顆，並駕車至高雄市○○區○○
    路與裕誠路口旁水溝處，即將上開手槍1 把、子彈2 顆藏放
    在上址水溝處後，立即駕車離去。嗣警據報在上開建國國小
    圍牆邊扣得彈殼2 顆，並於95年8 月29日凌晨2 時許，在高
    雄市○鎮區○○路藍色海岸旅館查獲甲○○，再據乙○○電
    話告知警方上開藏放槍、彈之水溝地點，乃扣得上開手槍1
    把（槍枝管制編號：0000000000號，含彈匣1 個）及具殺傷
    力之直徑約8.9mm 土造子彈2 顆（業經鑑定實際試射完畢，
    僅餘空彈殼而不具殺傷力）。嗣乙○○於95年9 月7 日上午
    10時許，自行至高雄市政府警察局新興分局說明案情。
三、案經高雄市政府警察局新興分局報請臺灣高雄地方法院檢察
    署檢察官偵查起訴。
     理  由
壹、程序方面：
一、證人鄭博懷、丙○○於檢察官偵查中所為之陳述，既均經依
    法具結，且於原審審理中接受被告及辯護人之詰問，復無顯
    不可信之情況，依刑事訴訟法第159 條之1 第2 項規定，自
    有證據能力，均得為證據。
二、按刑事訴訟法第159 條之4 規定，除前三條之情形外，下列
    文書亦得為證據：「一除顯有不可信之情況外，公務員職務
    上製作之紀錄文書、證明文書。二除顯有不可信之情況外，
    從事業務之人於業務上或通常業務過程所須製作之紀錄文書
    、證明文書。三除前二款之情形外，其他於可信之特別情況
    下所製作之文書。」，丙○○之高雄市立聯合醫院（乙種）
    字第T ：8-718 號、（乙種）字第T ：9-485 號診斷書，選
    任辯護人徐文彬律師請求函詢高雄市立聯合醫院就上揭診斷
    書所示「被害人丙○○膝蓋槍傷之彈道走向」，據該醫院96
    年11月28日聯醫病字0960007816號函稱：「丙○○至該醫院
    急診時，發現左膝外側約1 ×1 公分傷口，而Ｘ光與手術中
    發現疑似子彈異物是停留在左膝內側，稍稍高於外側傷口，
    故推論行進方向為由外側向內側。」等語。刑事訴訟法第15
    9 條之4 第2 款所稱從事業務之人於業務上或通常業務過程
    所須製作之紀錄文書、證明文書，因係於通常業務過程不間
    斷、有規律而準確之記載，且大部分紀錄係完成於業務終了
    前後，無預見日後可能會被提供作為證據之偽造動機，其虛
    偽之可能性小，除非該等紀錄文書或證明文書有顯然不可信
    之情況，否則有承認其為證據之必要。醫院診斷證明書係病
    患就診或就醫，醫師就其診斷治療病患結果，所出具之證明
    書。醫師法第17條規定，醫師如無法令規定之理由，不得拒
    絕診斷書之交付。醫師係從事醫療業務之人，病患如純為查
    明病因並以接受治療為目的，而到醫療院所就醫診治，醫師
    於例行性之診療過程中，對該病患所為醫療行為，於業務上
    出具之診斷書，屬於醫療業務上或通常醫療業務過程所製作
    之證明文書，自該當於上開條款所指之證明文書。其依此項
    規定所製作之驗傷診斷書，應屬刑事訴訟法第159 條第1 項
    「法律有規定」之傳聞證據之例外。（最高法院95年度台上
    字第5026號判決要旨參照）上開文書應具有證據能力。
三、另按鑑定人由審判長、受命法官或檢察官就下列之人選任1
    人或數人充之：一就鑑定事項有特別知識經驗者。二經政府
    機關委任有鑑定職務者；鑑定之經過及其結果，應命鑑定人
    以言詞或書面報告；法院或檢察官得囑託醫院、學校或其他
    相當之機關、團體為鑑定，或審查他人之鑑定，並準用刑事
    訴訟法第203 條至第206 條之1 規定，刑事訴訟法第198 條
    、第206 條第1 項、第208 條第1 項分別定有明文。且臺灣
    高雄地方法院檢察署已概括選任法務部調查局就案件有關毒
    品種類鑑定事項之鑑定機關，有臺灣高等法院檢察署92年10
    月15日檢文允字第0921001322號該署函示可稽。上開槍彈查
    扣後，即經送內政部警政署刑事警察局以性能檢驗法及試射
    法鑑定結果，送鑑改造手槍（含彈匣1 個，槍枝管制編號：
    0000000000號）壹把，認係由仿BERETTA 廠84型半自動手槍
    製造之槍枝，換裝土造金屬槍管而成之改造手槍1 把可發射
    子彈具有殺傷力，而送鑑子彈2 顆，認係具8.9mm 金屬彈頭
    之土造子彈，均經實際試射，均可擊發，認均具殺傷力，此
    有上開扣押槍彈清單、內政部警政署刑事警察局95年10月25
    日刑鑑字第0950141405號槍彈鑑定書各1 份在卷可參，另送
    鑑定之彈頭1 顆、彈殼1 顆，認係均已擊發之土造金屬彈頭
    、彈殼，亦有內政部警政署刑事警察局95年10月18日刑鑑字
    第0950133509號槍彈鑑定書1 份在卷可參（見臺灣高雄地方
    法院檢察署95年度偵字第22517 號卷第81-86 頁），依上開
    說明，卷附內政部警政署刑事警察局槍彈鑑定書，雖係被告
    以外之人於審判外之書面陳述，然係檢察機關概括委託內政
    部警政署刑事警察局鑑定後所製作之鑑定報告，為刑事訴訟
    法第159 條第1 項所指例外情形，應有證據能力。
四、傳聞法則乃對於被告以外之人於審判外之言詞或書面陳述，
    亦即針對被告以外之人於審判外以言詞或書面所為之供述證
    據而為規範。扣案物品即上開槍、彈，係以物品之存在本身
    做為證明事實之證據；卷附照片6 張，乃以科學、機械之方
    式，對於所拍攝內容所為忠實且正確之記錄，上開物品、照
    片在性質上亦非供述證據，無刑事訴訟法第159 條第1 項規
    定之適用。
貳、實體方面：
一、訊據上訴人即被告乙○○並不否認於95年8 月28日上午應友
    人甲○○之邀約，而逕自其住處，攜取其所有之改造手槍1
    把（槍枝管制編號：0000000000號，含彈匣1 個）及供上述
    手槍所用具殺傷力之土造子彈5 顆，放置於其所駕駛8111-P
    A 號自用小客車駕駛座下腳踏板處用布覆蓋，駛至高雄市○○路處接載甲○○上車坐在該車駕駛座旁（右前座），2 人
    於95年8 月28日9 時20分許，駕車抵達高雄市建國國小圍牆
    邊時，遭丙○○持木棒敲打8111-PA 號自用小客車右後車廂
    ，旋即出示其所攜帶之槍彈朝被害人方向（車後方）喊一聲
    『喂』後置諸其2 人所並坐之汽車中間排檔處，而由甲○○
    持以伸出車外發射等情。惟否認有殺人未遂犯行，辯稱：「
    槍是我買的，也是我帶去的，但我只是放在車上，我沒有開
    槍殺人，本件係甲○○開槍的」云云。訊據上訴人即被告甲○○固坦承有於上述時地開槍射擊丙○○之事實，惟辯稱：
    「乙○○有拿槍枝嚇阻被害人後，把槍枝放在汽車的手排檔
    旁邊，所以我臨時起意拿起手排檔旁的槍枝往地面擊發，我
    只是藉槍聲嚇阻被害人而已。」、「當時被害人丙○○要拿
    棍棒打我，因當時乙○○有拿槍枝嚇阻被害人後，把槍枝放
    在汽車的手排檔旁邊，所以我臨時起意拿起手排檔旁的槍枝
    往地面擊發，我只是藉槍聲嚇阻被害人而已」云云。
二、經查：
  (一)被告乙○○及甲○○持以對付被害人丙○○所使用之槍彈，
    有95年度槍保字第358 號扣押物品清單（見原審卷第138 頁
    ）、照片6 張（見警卷第27頁）附卷可稽，復有上開槍、彈
    扣案可證。再上開槍、彈查扣後，經送內政部警政署刑事警
    察局以性能檢驗法及試射法鑑定結果「送鑑改造手槍（含彈
    匣1 個，槍枝管制編號：0000000000號）壹把，認係由仿BE
    RETTA 廠84型半自動手槍製造之槍枝，換裝土造金屬槍管而
    成之改造手槍1 把可發射子彈具有殺傷力，而送鑑子彈2 顆
    ，認係具8.9mm 金屬彈頭之土造子彈，均經實際試射，均可
    擊發，認均具殺傷力」，此有上開扣押槍彈清單、內政部警
    政署刑事警察局95年10月25日刑鑑字第0950141405號槍彈鑑
    定書各1 份在卷可參，另送鑑定之彈頭1 顆、彈殼1 顆，認
    「係均已擊發之土造金屬彈頭、彈殼」，亦有內政部警政署
    刑事警察局95年10月18日刑鑑字第0950133509號槍彈鑑定書
    1 份在卷可參（見臺灣高雄地方法院檢察署95年度偵字第22
    517 號卷第81-86 頁），足徵扣案之被告乙○○上開所持有
    並事後被告等所持以射擊之改造手槍1 把子彈5 顆，均具有
    殺傷力，應屬槍砲彈藥刀械管制條例第4 條第1 項第1 款所
    管制之物品無訛。
  (二)被告乙○○於警詢中供稱：「我當時看後面還有人拿木棍打
    我的車子，我就拿槍向後方開1 槍」等語（見95年度偵字第
    23710 號卷第3 頁）。被告甲○○於本院前審準備程序及審
    理中供稱：「我當時是想嚇阻丙○○，所以把槍拿起來往地
    上擊發，並無要傷害他的意思，只是想學乙○○嚇阻他。當
    時會開槍是出於自衛，要保護自己而已」等情（見本院上訴
    卷第76、96頁）。核與被害人即證人丙○○於95年8 月30日
    檢察官偵訊時結證：「我到案發地點旁邊的金咖啡，過了
    約5 分鐘後，甲○○他們開了一輛銀色SENTRA 180 的 車子
    ，我就走向車子，甲○○他們就倒車，那時車窗已經搖下，
    在車內開槍，第1 槍朝我頭開，是坐駕駛座的人開的，我『
    蹲下』沒打到，第2 槍還是朝著我開，是從車內開出，第3
    槍我確定是甲○○開槍打我的」等語（見臺灣高雄地方法院
    檢察署95年度偵字第22517 號卷第25-26 頁、第69頁），證
    人丙○○復於96年2 月13日原審審理時結證：「因為我看到
    乙○○坐在駕駛座上拿槍，所以我才說第1 槍是駕駛座的人
    開槍的，又第2 槍我是看到甲○○從副駕駛座旁手伸出窗外
    並拿著槍，是甲○○開槍打我，我就中槍倒地，第3 槍現在
    印象模糊了」等語綦詳明確（見原審卷第207-212 頁）。及
    證人鄭博懷於95年8 月29日檢察官偵訊中證稱：「我請丙○○出面幫我與甲○○協調處理錢的事情，丙○○約甲○○在
    建國國小那邊碰面，案發當天丙○○告訴我甲○○已經到了
    ，丙○○就在路旁拿起類似木棍向甲○○他們車子衝過去，
    丙○○到達車子邊時我就聽到2 聲槍聲，車子開走後再繞回
    來再開1 槍，後來丙○○就倒地了，我去扶丙○○，丙○○
    說是甲○○開槍」等語（見臺灣高雄地方法院檢察署95年度
    偵字第22517 號卷第14-15 頁）。證人鄭博懷復於95年12月
    26日原審審理時結證：「當時丙○○從路邊隨手拿了1 支木
    棍敲打甲○○的車子，我在後面，然後我就聽到槍聲從車上
    開槍，開了1 槍之後他們（被告等）車輛往前停了一下再開
    1 槍，車輛又轉回來再開了1 槍，甲○○的車第3 槍開完之
    後就開走了，丙○○告訴我是甲○○開的槍」等語（見原審
    卷第123-131 頁）大致相符。由上觀之，本件射擊第1 槍之
    人應為被告乙○○所為，射擊丙○○第2 、3 槍之人應為被
    告甲○○所為，至為明顯。
  (三)本件扣案之槍、彈經送鑑定結果，均具有殺傷力，有內政部
    警政署95年10月25日刑鑑字第0950141405號、95年10月18日
    刑鑑字第0950133509號槍彈鑑定書各1 份在卷可稽。而被害
    人丙○○確係甲○○持上開槍彈射擊，受有左膝開放性傷口
    並異物殘留體內、左膝臏骨骨折之傷害，復有丙○○之高雄
    市立聯合醫院（乙種）字第T ：8-718 號、（乙種）字第T
    ：9-485 號診斷書及96年11月28日聯醫病字0960007816號函
    各1 紙在卷可按。選任辯護人徐文彬律師請求向醫院函詢被
    害人膝蓋傷之彈道走向，據高雄市立聯合醫院96年11月28日
    高市聯醫病字第0960007816號函稱「丙○○急診時，發現左
    外側約1 ×1 公分傷口，而Ｘ光與手術中發現疑似子彈異物
    是停留在左膝內側，稍稍高於外側傷口，故推論行進方向為
    由外側向內側。」；被告甲○○雖辯稱：「我會開槍是出於
    自衛，係為保護自己」云云。惟查被告乙○○持槍伸出窗外
    射擊第1 槍後，即駕車向前緩行，而丙○○即蹲在原地，並
    未繼續向前追趕，然被告甲○○立即自汽車排檔處接取手槍
    伸出左前車窗外朝丙○○射擊1 槍，而擊中丙○○左膝，乙○○駕駛車輛前行又轉回來，甲○○再射擊1 槍等情，已如
    前述。由甲○○開槍射擊丙○○過程觀，甲○○並未受到現
    在不法之侵害，其主張正當防衛，尚屬無據，上開所辯，自
    無可取。被告甲○○復辯稱：「當時被害人丙○○要拿棍棒
    打我，因當時乙○○有拿槍枝嚇阻被害人後，把槍枝放在汽
    車的手排檔旁邊，所以我臨時起意拿起手排檔旁的槍枝往地
    面擊發，我只是藉槍聲嚇阻被害人而已」云云。然(1)被告甲○○既預料與鄭博懷及丙○○談判債務，可能發生衝突，始
    電邀友人乙○○前來協助，乙○○應允後即逕自攜帶槍、彈
    ，駕駛汽車接載甲○○，同往約定之高雄市建國國小圍牆邊
    ，果遇丙○○與鄭博懷，並遭丙○○持木棒打擊車輛之挑釁
    ，乙○○見狀即取預藏之槍、彈射擊之後置諸其2 人搭坐之
    中間即汽車排檔處，被告甲○○復接取該槍彈朝丙○○再射
    擊之，足徵當被告乙○○取出槍彈射擊第1 槍彰顯其殺人之
    犯意與行為後，被告甲○○有殺人之默契，即有默示之殺人
    犯意聯絡，並有行為之分擔。(2)當被告乙○○射擊之後，丙○○已蹲於路邊，其姿勢自然較低，被告甲○○復接取該槍
    彈朝丙○○再射擊之，當然以低空平射之方式朝丙○○低處
    射擊，否則伸出車外朝上空射擊或朝汽車旁之地下射擊，斷
    無射向蹲於路邊之朝丙○○之必要。(3)尤以當被告乙○○對
    丙○○射擊第1 槍未擊中丙○○後，置下槍、彈於汽車排檔
    旁即駕車向前緩行，而由被告甲○○接取以擊之。被告乙○○又迴車，讓被告甲○○再射擊1 槍等情，苟2 人無置丙○○於死地之決意，豈有一不作二不休，對無攻擊及抵抗力之
    丙○○，聯手射擊及迴車續射擊之理。
  (四)被告乙○○於本院前審辯稱：「被害人丙○○於檢察官偵查
    時，證稱案發被開第一、二槍時，均站在車子（即乙○○駕
    駛之小客車）右後方等情，而當時我確實坐在車內駕駛座，
    依日常生活經驗法則，子彈不會轉彎，坐在車內左前方駕駛
    座之人，因有車身阻隔，斷無對站立於車子右後方之人開槍
    射擊之理，並提出甲○○所寫之書信1 紙，指稱該書信係甲○○在看守所羈押中，利用看病時機，傳給我之書信，要求
    我配合串供，足證向被害人射擊之第一槍，是甲○○開槍的
    ，我無開槍射擊被害人之行為，不能論以殺人未遂之共同正
    犯」等語（見上訴卷第63-66 頁）。經查被告乙○○係先私
    藏槍、彈，應被告甲○○之邀請而駕車逕自攜帶其先前私藏
    之槍、彈接載被告甲○○抵現場，旋即引發其逕自出示所攜
    帶之槍、彈並射擊之，其既坐於駕駛座之位置，則其射擊當
    朝車外，因子彈不會轉彎，自非朝汽車右後方為之，但此第
    一槍由其為之，並非不可能。旋由搭坐於右前座（即副駕駛
    座）之被告林鴻儒既接取其置諸二座位中間即排檔處之槍、
    彈，由搭坐於右前座（即副駕駛座）之被告林鴻儒伸出右前
    車窗外朝汽車右後方之被害人丙○○射擊，即無子彈轉不轉
    彎之問題。況當被告乙○○對丙○○射擊第1 槍未擊中丙○○後，置下槍、彈於汽車排檔旁即駕車向前緩行，而由被告
    王鴻接取以擊之。被告乙○○又迴車，讓被告甲○○再射擊
    1 槍等情，苟二人無置丙○○於死地之決意與默契及行為分
    擔，豈有一不作二不休，對無攻擊及抵抗力之丙○○，聯手
    射擊及迴車續射擊之理。至於被告乙○○提出甲○○所寫之
    書信一紙，指稱「該書信係甲○○在看守所羈押中，利用看
    病時機，傳給我之書信，要求我配合串供，足證向被害人射
    擊之第一槍，是甲○○開槍的，我無開槍射擊被害人之行為
    」云云，與後述中性證人呂政旭之證詞不符，應以呂政旭之
    證詞為正確可信。上揭書信正足以證明係被告2 人協串謀議
    意圖混淆事實真象。
  (五)被告甲○○於本院前審辯稱：「我因見丙○○敲打乙○○駕
    駛之自用小客車，為阻止丙○○之行為，才由乙○○手中取
    得槍枝對車外之地上射擊，僅意圖嚇阻丙○○敲打車子之舉
    動，絕無殺人之故意。係往地上之方向射擊，才會擊中丙○○之左膝蓋處，若有殺人之犯意，在車內舉槍往外向站立之
    丙○○射擊，理應擊中其身體要害位置，不可能僅射中其膝
    蓋位置。至於第三槍係我與乙○○2 人在拉扯槍枝時，不慎
    誤觸板機而擊發，茍係故意開槍射擊之殺人行為，以當時被
    害人受傷倒地之情形下，豈有未射中之理」云云（見上訴卷
    第76、86頁）然被告乙○○之槍、彈原係置放於隱密之駕駛
    座下腳踏板處，用布覆蓋，車駛抵現場，遭丙○○持木棒打
    擊車輛之挑釁，乙○○見狀即取預藏之槍、彈射擊之後置諸
    其2 人搭坐之中間即汽車排檔處，被告甲○○復接取該槍彈
    朝丙○○再射擊之，已迭據被告甲○○於本院調查審理時供
    明，足徵首先用槍者乃被告乙○○，而非被告甲○○，亦即
    第1 槍係被告乙○○之射擊行為，俟被告乙○○放下槍彈於
    其右側，開車前進，被告甲○○始接取該槍彈發射第2 槍，
    因丙○○聞第1 槍之後，知事不妙，乃採蹲於路旁之方式以
    減少目標曝露，是故被告甲○○乃採低空平射之方式發射第
    2 槍中丙○○左膝蓋，被告乙○○車漸遠，卻又迴車，讓被
    告甲○○再射擊第3 槍。被告等1 人開車前進，1 人持槍射
    擊，既是在汽車行進中，被告2 人各有所司，豈有拉扯槍枝
    機會而不慎誤觸扳機而擊發。所辯非故意開槍射擊，無殺人
    行為云云，無非卸責之詞。
  (六)另被告乙○○辯稱：「本件是甲○○開槍射擊丙○○，我並
    未開槍射擊丙○○」云云。惟查被告乙○○係開第一槍射擊
    丙○○之人，已據證人丙○○證述明確，已如前述。而證人
    即同案被告甲○○於原審審理時結證：「是乙○○要我頂罪
    」等語（見原審卷第30頁）。核與證人呂政旭於原審審理時
    結證：「我當天在囚車上時，有聽到乙○○與甲○○在交談
    ，我聽到乙○○跟甲○○說，要甲○○分擔開槍的事情，如
    果甲○○承擔下來，要幫他請律師打官司」等語情節大致相
    符（見原審卷第213 頁），按證人呂政旭與被告乙○○、甲○○等人素不相識，衡情應無誣攀之動機及必要，況且被告
    乙○○、甲○○2 人對證人此部份證詞亦無爭執，是證人呂
    政旭上開證述應屬可採。從而，被告乙○○上開辯解，亦非
    可取。
  (七)指定辯護人即本院公設辯護人李佩娟請求詰問證人即共同被
    告甲○○，經檢辯雙方交互詰問，甲○○以證人身分結證稱
    ：「95年8 月28日與乙○○同往建國國小旁與鄭博懷談判債
    務，被害人有打後車廂，即見乙○○出示槍枝比畫未開槍，
    以示嚇阻後置放槍枝於排檔處，嗣即自取乙○○置放排檔處
    之槍枝，效法乙○○之嚇阻行為，持該槍往車窗外右後方之
    丙○○一步之近距離地上射擊，不知道有打中人，擊發一槍
    之後，又迴車抵現場乃因乙○○告訴我看到被害人蹲下去，
    故回來看被害人發生何事。另一槍是乙○○拉著我的手阻止
    再開槍而誤觸扳機擊發的，當時槍口向駕駛座左上方的窗戶
    ，是故二顆子彈擊發出去，當時被害人在我車子的後面，擊
    發這兩槍後，就離開了，不確定是否有人來救護。我未叫乙○○拿槍到現場，出示槍枝比畫後始知之，我尚未當兵，我
    不會開槍。效法乙○○嚇阻而主動開槍，開第一槍時他沒有
    阻止我，迴車之後，乙○○拉我手中之槍阻止之，卻又擊發
    一槍。我總共有開兩槍。乙○○沒有開槍。」云云。被告甲○○前既迭謂「開槍是出於自衛，要保護自己」等情，被告
    乙○○又迭謂「攜帶槍彈抵現場出示並開槍，意在嚇阻敲擊
    後車廂之丙○○」、「旋即出示其所攜帶之槍彈朝被害人方
    向（車後方）喊一聲『喂』後置諸其2 人所並坐之汽車中間
    排檔處」云云，二者已不一致，況既在嚇阻敲擊後車廂之丙○○，當被告等駕車離去之後見丙○○蹲之地上，絕無迴車
    之必要，殊無一不作二不休，對無攻擊及抵抗力之丙○○，
    聯手射擊及迴車既不救助反再射擊一槍後始揚逸之。被告等
    1 人開車前進，1 人持槍射擊，既是在汽車行進中，被告2
    人各有所司，豈有拉扯槍枝機會而不慎誤觸扳機而擊發，若
    謂拉扯槍枝而擊發，在慌亂中必然無法瞄準窗外，而在車內
    其竟射向左前車窗外，誠然不可思議。前揭所述，旨在卸責
    與迴護，並無足取。
  (八)按共同正犯之成立，有以共同犯意而共同實施犯罪構成要件
    之行為者，有以自己犯罪之意思，參與犯罪構成要件以外之
    行為者，有雖以幫助他人犯罪之意思而參與犯罪構成要件之
    行為者，有以自己犯罪之意思，事前同謀推由一部分實施犯
    罪之行為者，均屬之，司法院大法官會議釋字第109 號解釋
    可供參考。蓋共同正犯，係共同實施犯罪行為之人，在共同
    意思範圍內，各自分擔犯罪行為之一部，相互利用他人之行
    為，以達其犯罪之目的，其成立不以全體均參與實施犯罪構
    成要件之行為為要件。共同正犯之意思聯絡，不以數人間直
    接發生者為限，間接之聯絡者，亦包括在內，復不限於事前
    有所謀議，僅於行為當時有共同犯意之聯絡，於行為當時，
    基於相互之認識，不論明示通謀或相互間默示合致，以共同
    犯罪之意思參與，均屬之；而行為分擔，亦不以每一階段皆
    有參與為必要，倘具有相互利用其行為之合同意思所為，仍
    一共犯團體，團體中任何一人之行為，均為共犯團體之行為
    ，他共犯均須負共同責任，初無分別何一行為係何一共犯所
    實施之必要。（最高法院55年度台上字第522 號、87年度台
    非字第35號、85年度台上字第4962號、88年度台上字第2230
    號、第2858號判決、最高法院28年上字第3110號、73年台上
    字第1886號、77年台上字第2135號判例意旨參照）。被告乙○○於95年6 月間之某日，在高雄市○○路某處，以3 萬元
    之價格，向綽號「阿明」之不詳姓名籍址成年男子購得仿BE
    RETTA 廠84型半自動之可發射子彈具有殺傷力之改造手槍（
    槍枝管制編號：0000000000號，含彈匣1 個）1 把及供上述
    手槍所用具殺傷力之土造子彈5 顆藏置在高雄市○○區○○
    路325 號10樓之1 住居處，未經許可而無故持有上開手槍、
    子彈，此部分係被告乙○○之個人行為，其非法持有槍彈，
    違反槍砲彈藥刀械管制條例已經本判決確定，與被告甲○○
    無涉，95年8 月28日上午應被告甲○○電邀協助談判債務，
    被告乙○○逕自取其所有之槍彈藏諸於其汽車腳踏板處，攜
    帶槍彈接載被告甲○○赴約，此攜帶槍彈之行為，仍屬被告
    乙○○之個人行為，為其前述判決確定之非法持有槍彈違反
    槍砲彈藥刀械管制條例之一部分，仍與被告甲○○無涉。惟
    槍彈為殺人之利器，其持有既為法之所禁，尤無任意攜帶至
    公共場所出示於眾之必要，茲被告乙○○為協助談判債務，
    不惜攜帶槍彈前往，已難推諉其殺人之蓄意，其萌殺人之犯
    意，情極明顯。被告乙○○與被告甲○○駛抵現場後，遭遇
    丙○○持木棒打擊車輛之挑釁，乙○○見狀即取預藏之槍、
    彈射擊之，已表現其殺人之行為，旋置諸其2 人搭坐之中間
    即汽車排檔處，被告甲○○見狀，即接取該槍彈伸出右前車
    窗朝車右後方之丙○○再射擊之，此際被告甲○○始萌殺人
    之默示犯意聯絡，即於行為當時，基於相互之認識，相互間
    默示合致，以共同犯罪之意思參與而分擔行為，被告甲○○
    射擊丙○○受傷後，被告乙○○復迴車讓被告甲○○遂行其
    發射第3 槍，均係在同一殺人犯罪意思範圍內，各自分擔犯
    罪行為之一部，相互利用他人之行為，以達其犯罪之目的，
    此時被告甲○○之持有槍彈係遂行其殺人行為之一部分，與
    殺人行為具有想像競合之關係。與被告乙○○先前之非法持
    有槍彈之犯罪，並無共犯關係。
  (九)綜上所述，被告等所辯各情，無非卸責之詞，不足採信。本
    件事證明確，被告等此部分之犯行，堪以認定。
三、查被告乙○○於95年5 年6 月間，向綽號「阿明」之人購得
    上開具有殺傷力之改造手槍1 把子彈5 顆之行為，係犯槍砲
    彈藥刀械管制條例第8 條第4 項、同條例第12條第4 項未經
    許可持有改造手槍子彈罪（此部分已判決確定）。核被告乙○○與被告甲○○於95年8 月28日上午在高雄市前金區○○○路107 號對面建國國小圍牆邊，持上開槍、彈共同射殺被
    害人丙○○，未造成死亡之行為，係各犯刑法第271 條第2
    項、第1 項殺人未遂罪。被告乙○○持槍彈射殺，其持有槍
    彈之行為，為先前非法持有槍彈犯行之一部分，不能割裂，
    不能再論以槍砲彈藥刀械管制條例之罪。惟被告甲○○臨時
    接取槍彈射殺丙○○，應另構成槍砲彈藥刀械管制條例第8
    條第4 項、同條例第12條第4 項未經許可持有改造手槍子彈
    罪，與殺人未遂部分，具有一行為觸犯數罪名之想像競合關
    係，應從一重之殺人未遂罪處斷。被告甲○○、乙○○間，
    就上開殺人未遂犯行，有犯意連絡及行為分擔，均為共同正
    犯。又被告甲○○、乙○○就故意殺人部分，均已著手於犯
    罪行為之實行，而未至被害人丙○○死亡之結果，均為未遂
    犯，均應依刑法第25條第2 項之規定減輕其刑。又被告乙○○有上開事實欄前科犯罪紀錄，有臺灣高等法院被告前案紀
    錄表在卷可稽，其受有期徒刑以上刑之執行完畢，於5 年以
    內再故意犯本件有期徒刑以上之罪，為累犯，應依刑法第47
    條第1 項之規定加重其刑，惟其所犯殺人未遂部分之法定刑
    為死刑、無期徒刑部分，依刑法第64條第1 項、第65條第1
    項規定，不得加重。被告乙○○同時有刑法之加重及減輕事
    由，依刑法第71條規定，先加後減。
四、原審就此部分，為科刑之判決，固非全然無見，惟(一)本件被
    告等駕車抵高雄市前金區○○○路107 號對面建國國小圍牆
    邊，被害人丙○○係在該汽車之右後方持木棒敲打該自用小
    客的後車廂，旋即由坐在駕駛座之被告乙○○自其駕駛座之
    腳踏板處，取出其所預藏之上開槍、彈朝窗外射擊，其既坐
    在左側駕駛座上，事實上不可能朝右後方射擊，原審認其「
    朝該車右後車窗外位置之丙○○身體射擊一發」，係錯誤。
    (二)被告乙○○射擊後，將槍彈放置於其右側之汽車排檔處，
    此時，被告甲○○見狀，亦萌生非法持有槍、彈殺人犯意而
    與被告乙○○取得默示之犯意聯絡，坐在小客車右前座之被
    告甲○○始自其左側排檔處接取被告乙○○放置之槍、彈進
    行殺人之射擊行為；原審認係預先2 人萌殺人之犯意，共同
    攜帶槍彈同往上開地點，俟被告乙○○用槍後，即自「被告
    乙○○之手中」接取槍、彈，自有未合。被告等此部分上訴
    意旨，或否認犯罪，或指摘原判決量刑過重不當，公訴人上
    訴意旨，指摘原判決量刑過輕不當，固均無可取，但原判決
    此部分既有如上所述可議之處，此部分即屬無可維持，此部
    分應由本院撤銷改判，被告乙○○犯數罪，且已定應執行刑
    ，此部分既因上訴而撤銷，原定之執行刑，亦應併予撤銷，
    爰審酌被告乙○○係累犯，違反槍砲彈藥刀械管制條例部分
    已經另案判決確定，被告2 人之殺人犯罪動機、目的、手段
    、智識程度、生活狀況，被害人所生損害，及被告2 人事後
    相互推諉等一切情狀，爰分別量處被告乙○○有期徒刑7 年
    3 月。被告甲○○有期徒刑7 年。扣案之仿BERETTA 廠84型
    半自動手槍1 支（槍枝管制編號：0000000000號），係違禁
    物，不問屬於犯人與否，應依刑法第38條第1 項第1 款規定
    ，宣告沒收。又被告等用以行兇之上開具有殺傷子彈5 顆，
    其中3 顆已擊發，另扣案之子彈2 顆因試射而滅失，均不另
    諭知宣告沒收。
五、被告乙○○違反槍砲彈藥刀械管制條例部分已經判決確定不
    另論列，附此敘明。
據上論斷，應依刑事訴訟法第369 條第1 項前段、第364 條、第
299 條第1 項前段，槍砲彈藥刀械管制條例第8 條第4 項、第12
條第4 項，刑法第11條前段、第28條、第47條第1 項、第271 條
第2 項、第1 項、第55條、第25條第2 項、第38條第1 項第1 款
，判決如主文。
本案經檢察官劉玲興到庭執行職務。
中    華    民    國    97    年    1     月    2     日
                  刑事第二庭  審判長法  官  林正雄
                                    法  官  黃壽燕
                                    法  官  陳啟造
以上正本證明與原本無異。
如不服本判決應於收受本判決後10日內向本院提出上訴書狀，其
未敘述上訴理由者，並得於提起上訴後10日內向本院補提理由書
狀（均須按他造當事人之人數附繕本）「切勿逕送上級法院」。
中    華    民    國    97    年    1     月    2     日
                                    書記官  彭筱瑗
附錄本判決論罪科刑法條：
槍砲彈藥刀械管制條例第8條第4項：
未經許可，持有、寄藏或意圖販賣而陳列第1項所列槍枝者，處3
年以上10年以下有期徒刑，併科新臺幣700萬元以下罰金。
槍砲彈藥刀械管制條例第12條第4項：
未經許可，持有、寄藏或意圖販賣而陳列子彈者，處5年以下有
期徒刑，併科新台幣 300 萬元以下罰金。
中華民國刑法第271條第2項、第1項
殺人者，處死刑、無期徒刑或 10 年以上有期徒刑。
前項之未遂犯罰之。


司法院資訊處製作；財團法人民間司法改革基金會備份。
